【裁判字號】    95,訴,98
【裁判日期】    950321
【裁判案由】    常業詐欺等
【裁判全文】
臺灣基隆地方法院刑事判決                95年度訴字第98號
公  訴  人  臺灣基隆地方法院檢察署檢察官
被      告  丁○○
                    現於臺灣基隆監獄（執行中）
上列被告因常業詐欺等案件，經檢察官提起公訴（94年度偵字第
4156號），被告為有罪之陳述，本院合議庭裁定由受命法官獨任
以簡式審判程序進行審理，並判決如下：
    主  文
丁○○幫助以犯意圖為自己不法之所有，以詐術使人將本人交付
之罪為常業，累犯，處有期徒刑陸月。所得財物新臺幣貳仟元沒
收，如全部或一部不能沒收時，以其財產抵償之。
    事  實
一、丁○○曾因違反毒品危害防制條例案件，經本院於民國91年
    5月31日判處有期徒刑8月，於91年7月1日判決確定，並於92
    年5月13日入監執行，於93年1月13日執行完畢出監，猶不知
    悔改，雖能預見轉讓金融機構帳戶之存摺、提款卡供他人使
    用，可能供作他人為常業詐欺之人頭帳戶，及可能使他人用
    於掩飾或隱匿該他人因自己重大犯罪所得之財物或財產上利
    益，竟因本身施用海洛因毒品成癮，缺錢購買毒品，聽聞綽
    號「許仔」之不詳姓名年籍成年男子常在基隆火車站一帶找
    游民作人頭，至金融機構辦存摺及提款卡以供犯罪之用，旋
    即於93年4月5日（起訴書誤載為93年7、8月間某日）至中國
    信託商業銀行基隆分行申請000000000000號帳戶，再至基隆
    火車站找「許仔」，雙方言明存摺及提款卡一起賣為新臺幣
    （下同）2000元，並將該帳戶之存摺及提款卡交付給「許仔
    」男子，且告知提款卡密碼，「許仔」則交付2000元給丁○○。「許仔」於收受上開存摺及提款卡後，與所屬詐欺集團
    共同基於意圖為自已不法所有之常業詐欺犯意聯絡，於93年
    4月13日13時許，以發送行動電話簡訊之方式給甲○○，向
    甲○○誆稱：金融資料外洩，請速與0000000000、00000000
    00號電話聯絡等語，依號撥打電話，該詐欺集團成員並指示
    甲○○持提款卡至澎湖縣馬公市○○路5巷2號第一信用合作
    社光復分社自動櫃員機前，依指示更改密碼，致甲○○陷於
    錯誤，陸續於同日13時9分、13時11分、13時13分、13時16
    分、13時25分、13時27分共6次（另3次匯入羅長文、伍夢群
    帳戶部分，另由警方偵查中）分別按鍵自其帳戶匯出99988
    元、99988元、99988元、99988元、49988元、17711元，共
    計467651元，至丁○○提供之上開帳戶內。另該詐欺集團成
    員於同日15時許，以發行動電話簡訊方式給丙○○，佯稱：
    丙○○之信用卡遭人在臺中盜刷1、2萬元，要丙○○撥打簡
    訊上之電話查詢，丙○○信以為真而陷於錯誤撥打電話，並
    依該詐欺集團成員之指示，於同日15時17分15秒，至桃園縣
    中壢市○○路300號中央大學郵局自動櫃員機前，依指示按
    鍵輸入不詳數字，自其帳戶中匯出99988元至丁○○所提供
    之上揭帳戶內，並以此為常業。嗣經甲○○及丙○○向警方
    報案後查獲上情，惟上開遭騙之匯款已被該詐欺集團成員提
    領一空。
二、案經基隆市警察局第2分局報請臺灣基隆地方法院檢察署檢
    察官偵查起訴。
    理  由
壹、程序事項
    查本件被告丁○○所犯者非為死刑、無期徒刑、最輕本刑為
    3年以上有期徒刑之罪或高等法院管轄第1審案件，其於準備
    程序進行中，先就被訴事實為有罪之陳述，經告知其簡式審
    判程序之旨，並聽取公訴人、被告之意見後，本院業已依刑
    事訴訟法第273條之1第1項之規定，裁定由受命法官獨任以
    簡式審判程序進行本案之審理。
貳、實體事項
一、右揭事實業據被告丁○○於本院審理時供承不諱，核與證人
    甲○○於警詢中及證人丙○○於警詢及檢察官偵查時證述之
    情節相符，復有被告之立帳申請書、中國信託商業銀行印鑑
    卡、證人甲○○自動付款機存戶交易明細表6紙（不包括匯
    入玉山商業銀行土城分行羅長文帳戶、國泰世華商業銀行豐
    原分行伍夢群帳戶、遠東國際商業銀行板橋分行劉州慶帳戶
    ）帳戶歷史交易明細查詢表等件附卷可稽。次查，於金融機
    構開設帳戶，請領存摺及金融卡，係針對個人身分之社會信
    用而予以資金流通，具有強烈之屬人性格，而金融帳戶作為
    個人理財之工具，申請開設並無任何特殊之限制，一般民眾
    皆得以存入最低開戶金額之方式申請取得，且同一人均得在
    不同之金融機構申請數個存款帳戶使用，乃眾所週知之事實
    ，依一般人之社會經驗，若遇不熟識之人委以自己名義申請
    帳戶，再以高價向其蒐集金融帳戶使用，乃甚為怪異之事，
    衡情，提供帳戶者對於該等帳戶是否係供合法使用，絕無不
    起疑心之理。且自政府開放金融業申請設立後，金融機構大
    量增加，使一般人申請存款帳戶更是極為容易且便利，因此
    除非活期存款帳戶使用人欲將帳戶充作犯罪之用，否則一般
    充作正常使用之活期存款帳戶，並無向他人購買之必要，此
    乃一般人皆知之常識，且參以今日社會，利用電話、簡訊、
    寄送得獎通知等常業詐欺案件頻傳，新聞媒體對於詐欺取財
    犯罪集團大量收購他人存款帳戶（俗稱人頭戶）以為取得詐
    欺款項之方法，且事後提領一空，致難以由該銀行帳戶藉以
    進一步追查實際提款人（因銀行帳戶出賣人與該詐欺集團間
    互不相識，本案被告出賣其金融帳戶即屬一例）等情多有傳
    播，並已為台灣社會經驗常見之情形，被告已年40餘歲，有
    年籍訊問筆錄在卷可按，以其智識及社會經驗，對於出售其
    銀行帳戶可供人為常業詐欺之不法使用並藉以掩飾或隱匿該
    犯罪所得當然有所認識，足徵被告確已預見綽號「許仔」之
    成年男子等人，係以其出售之銀行帳戶充為犯罪之用，並作
    為掩飾或隱匿犯罪所得財物之用，且該等非法使用方法並不
    違於被告之本意。復查被害人甲○○、丙○○均指稱係遭詐
    財而陸續匯入被告前揭銀行帳戶，綽號「許仔」之成年男子
    與詐騙集團成員，藉此詐欺被害人，被告上揭銀行帳戶陸續
    有金錢匯入，然隨即遭提領一空，以及提領之金額共高達55
    萬有餘，獲取犯罪所得非少之情狀觀之，綽號「許仔」之成
    年男子等人組成之詐欺集團，均係以意圖為自己不法之所有
    ，以詐術使人將本人之物交付為常業情灼無疑，渠等從事詐
    財之不法行為，自係恃此為生，應成立刑法第340條常業詐
    欺罪。綜上，足認前開被害人係遭綽號「許仔」之成年男子
    所屬之常業詐欺集團詐騙，而被害人所匯入之款項係常業詐
    欺之犯罪所得之物，被告前揭銀行帳戶則係掩飾或隱匿綽號
    「許仔」之成年男子等人因自己常業詐欺犯罪所得之帳戶至
    為明確，則被告提供前揭銀行帳戶予綽號「許仔」之成年男
    子等人實施詐欺取財犯行，幫助彼等遂行常業詐欺犯罪，又
    幫助彼等掩飾或隱匿因自己常業詐欺罪所得財物等犯行，事
    證甚明，其犯行堪予認定，應依法論科。
二、按前揭常業詐騙集團成員之綽號「許仔」之成年男子或與之
    有犯意聯絡之人，基於意圖為自己不法所有之犯意，以發送
    行動電話簡訊之方式，使甲○○等人陷於錯誤，而將本人之
    財物交付，渠等所為，係犯刑法第340條之常業詐欺取財罪
    。被告既預見綽號「許仔」之成年男子以2000元之代價，收
    購被告之帳戶，可能供為常業詐欺犯罪被害人匯款之用，竟
    基於幫助常業詐欺之不確定故意，出售其所有名義之前揭銀
    行帳戶，為上開常業詐欺犯行施以助力，核其所為係犯刑法
    第30條第1項、第340條之幫助常業詐欺罪。
三、次按洗錢防制法已於92年2 月6 日修正公布，並於同年8 月
    6 日施行，修正後該法第9 條第1 項規定：「犯第2 條第1
    款之罪者，處5 年以下有期徒刑，得併科新臺幣3 百萬元以
    下之罰金」，同法第2 條第1 款復規定：「本法所稱洗錢，
    係指下列行為：一  掩飾或隱匿因自己重大犯罪所得財物或
    財產上之利益者」，而刑法第340 條規定之常業詐欺罪，係
    屬現行洗錢防制法第3 條第1 項第5 款所明定之重大犯罪，
    被告基於幫助洗錢之不確定故意，將自己名義之前揭銀行帳
    戶販賣交付予綽號「許仔」之成年男子，而使該常業詐欺犯
    罪集團於實施常業詐欺之重大犯罪時，均得以利用被告帳戶
    供掩飾或隱匿因自己重大犯罪所得財物之用，係犯現行洗錢
    防制法第9條第1項、刑法第30條第1項之幫助掩飾、隱匿因
    自己重大犯罪所得財物罪。雖或有認被告係基於掩飾或隱匿
    他人因重大犯罪所得財物之洗錢犯意，且被告於提供上開銀
    行帳戶予他人使用時，應可預見使用人可能將其提供之帳戶
    用於掩飾他人因重大犯罪所得之財物，而不違反其本意，應
    係犯洗錢防制法第2條第2款之罪，應依同法第9條第2項論處
    ；亦有認被告雖係基於幫助掩飾或隱匿他人因自己重大犯罪
    所得財物之洗錢犯意，然被告於提供上開銀行帳戶予他人使
    用時，應可預見使用人可能將其提供之帳戶用於掩飾自己因
    犯罪所得之財物，而不違反其本意，其既提供犯罪者洗錢管
    道之行為，客觀上已足該當洗錢罪之構成要件，即其已參與
    構成犯罪事實之一部，即屬分擔實施犯罪之行為，縱其僅以
    幫助掩飾或隱匿他人因自己重大犯罪之洗錢犯意而參與，亦
    仍屬共同正犯，應係犯洗錢防制法第2條第1款之罪，應依同
    法第9條第1項之正論處，而非幫助犯；然按洗錢防制法之制
    定，旨在防止特定重大犯罪不法所得之資金或財產，藉由洗
    錢行為，諸如經由各種金融機關或其他交易管道，轉換成為
    合法來源之資金或財產，切斷資金與當初犯罪行為之關連性
    ，隱匿犯罪行為或該資金不法來源之本質，使偵查機關無法
    藉由資金之流向追查犯罪行為人，其所保護之法益為國家對
    特定重大犯罪之追訴及處罰。又洗錢防制法第2條第1款、第
    2 款之洗錢行為係指行為人為「掩飾」或「隱匿」自己重大
    犯罪所得財物或財產上之利益【洗錢防制法第9條第1款之洗
    錢罪，係以行為人有「掩飾」、「隱匿」自己因重大犯罪所
    得之財物為其構成要件行為】，或行為人「掩飾」、收受、
    搬運、寄藏、故買或牙保他人因重大犯罪所得財物或財產上
    之利益【同法第9條第2項之洗錢罪，係以行為人「掩飾」他
    人因重大犯罪所得之財物為其構成要件行為】。除利用不知
    情之合法管道【如金融機關】為之外，其他使所得財物或利
    益之來源合法化，或改變該財物或利益之本質，以避免追訴
    處罰之掩飾、藏匿犯特定重大犯罪所得財產或利益之行為均
    屬之，故洗錢防制法第2條第1款、第2款之所謂「掩飾」、
    「隱匿」等之洗錢行為，應就犯罪全部過程加以觀察，包括
    有無因而使重大犯罪所得之財物或財產上利益之性質、來源
    、所在地、所有權或其他權利改變，因而妨礙重大犯罪之追
    查或處罰，或有無阻撓或危及對重大犯罪所得之財物或財產
    上利益來源追查或處罰之行為在內。查被告本案行為能被評
    價成立犯罪者，僅係其出售其所有名義之上揭銀行帳戶予他
    人之行為而已，且於其交付上開銀行帳戶之時，就其提供之
    上開銀行帳戶而言，非必然已有所謂之重大犯罪存在，遑論
    必然有何重大犯罪所得財物可資掩飾、隱匿，且被告單純提
    供交付上開銀行帳戶之行為，在洗錢過程中，僅屬一靜態行
    為，尚待他人之提領、轉帳行為之介入，始會重大犯罪所得
    之財物或財產上利益之性質、來源、所在地、所有權或其他
    權利改變，因而妨礙重大犯罪之追查，則為「掩飾」、「隱
    匿」洗錢行為者，應為將被害人所匯入之款項由被告上開銀
    行帳戶提領、轉帳使來源合法化之人，被告僅單純提供上開
    銀行帳戶，並無證據足以證明確有參與嗣後提款、轉帳等屬
    「掩飾」或「隱匿」之洗錢犯罪構成要件行為，實難僅以被
    告出售其所有名義上開銀行帳戶之行為，遽認即屬「掩飾」
    或「隱匿」之洗錢行為，至多僅可認定係對於綽號「許仔」
    之成年男子等人所組成之詐騙集團，為「掩飾」或「隱匿」
    因自己常業詐欺犯罪所得之財物之洗錢行為予以助力，此即
    與洗錢防制法第9條第2項之構成要件有間；且被告僅有出售
    上開銀行帳戶之行為，而對方承諾付予被告之報酬亦僅2000
    元，其可得之利益不多，益難認被告有將實施常業詐欺犯行
    之人所為「掩飾」、「隱匿」之洗錢犯罪構成要件行為視為
    自己犯行之自己共同犯罪之意思，僅能認被告係基於幫助洗
    錢之不確定故意而為出售、交付上開銀行帳戶之便利綽號「
    許仔」之成年男子等人所組成之詐騙集團遂行其「掩飾」或
    「隱匿」因自己常業詐欺犯罪所得之財物或予以助力之洗錢
    構成要件以外之行為，自屬犯洗錢防制法第9條第1項、刑法
    第30條第1項之幫助掩飾、隱匿因自己重大犯罪所得財物罪
    名，合併敘明。被告同時地，以1行為出售交付其所有名義
    之上開銀行帳戶行為，同時觸犯幫助常業詐欺罪及幫助洗錢
    罪之2罪，為想像競合犯，應從較重之幫助常業詐欺罪處斷
    。
四、被告有事實欄所載犯罪科刑並執行完畢之情形，有卷附臺灣
    高等法院被告全國前案紀錄表可按，其受有期徒刑執行完畢
    後，5 年以內再犯本件有期徒刑以上之罪，為累犯，應依刑
    法第47條規定加重其刑。又被告所為幫助常業詐欺罪及幫助
    洗錢罪，均屬從犯，依刑法第30條第2 項之規定，宜減輕其
    刑，又被告於本院審理時有為有罪之陳述，坦承其本案犯罪
    之幫助洗錢犯意及行為，就被告所犯幫助洗錢罪名，應依洗
    錢防制法第9 條第5 項後段之規定，遞減輕其刑。前述並有
    加重及減輕情形，依法先加後減之。
五、爰審酌被告將銀行帳戶販賣予綽號「許仔」之成年男子供作
    常業詐欺犯罪及犯罪所得財物洗錢之用，造成犯罪偵查困難
    ，幕後犯罪人得以逍遙法外，致使此類犯罪手法層出不窮，
    嚴重危害交易秩序與社會治安，及其智識、犯罪目的、手段
    尚稱平和、並未實際參與詐欺取財之犯行，可非難性較小及
    所得利益等一切犯罪情狀，量處如主文所示之刑。至被告出
    售上開銀行帳戶供洗錢所得之財物2000元，被告既已實際取
    得該款項，自應依洗錢防制法第12條第1項之規定諭知沒收
    ，如全部或一部不能沒收時，以其財產抵償之。
據上論斷，應依刑事訴訟法第273條之1第1項、第284條之1、第
299條第1項前段，洗錢防制法第9條第1項、第5項後段、第12條
第1項，刑法第11條前段、第340條、第30條、第55條、第47條判
決如主文。
本案經檢察官乙○○到庭執行職務。
中    華    民    國    95    年    3    月    21    日
                  刑事第二庭法  官  陳伯厚
以上正本證明與原本無異。
對於本件判決如有不服，應於收受送達後10日內，向本院提出上
訴書狀，上訴於臺灣高等法院，並按他造當事人之人數附具繕本
。
中    華    民    國    95    年    3    月    21    日
                            書記官  明祖斌
附錄論罪法條：
洗錢防制法第9條
犯第 2 條第 1 款之罪者，處 5 年以下有期徒刑，得併科新臺幣
三百萬元以下罰金。
犯第 2 條第 2 款之罪者，處 7 年以下有期徒刑，得併科新臺幣
五百萬元以下罰金。
以犯前二項之罪為常業者，處 3 年以上 10 年以下有期徒刑，得
併科新臺幣 1 百萬元以上 1 千萬元以下罰金。
法人之代表人、法人或自然人之代理人、受雇人或其他從業人員，
因執行業務犯前三項之罪者，除處罰行為人外，對該法人或自然
人並科以各該項所定之罰金。但法人之代表人或自然人對於犯罪
之發生，已盡力監督或為防止行為者，不在此限。
犯前四項之罪，於犯罪後六個月內自首者，免除其刑；逾六個月者
，減輕或免除其刑；在偵查或審判中自白者，減輕其刑。
中華民國刑法第340條
以犯第 339 條之罪為常業者，處 1 年以上 7 年以下有期徒刑，
得併科5萬元以下罰金。


司法院資訊處製作；財團法人民間司法改革基金會備份。
